臺灣高等法院高雄分院民事判決　　　　　96年度家上字第30號
上　訴　人　乙○○
　　　　　（送達地址：高雄市新興區○○○路326號8樓之2）
訴訟代理人　衛佐邦律師
被　上訴人　丁○○○○○○
　　　　　　甲○○
　　　　　　丙○○
上三人共同
訴訟代理人　利美利律師
上列當事人間請求分割遺產等事件，上訴人對於中華民國96年4
月26日臺灣屏東地方法院95年度家訴字第19號所為判決，提起上
訴，本院於民國96年8月22日言詞辯論終結，判決如下：
    主  文
上訴駁回。
第二審訴訟費用由上訴人負擔。
原判決主文第一項應更正為「兩造公同共有之被繼承人徐屏之遺
產（坐落屏東縣內埔鄉○○○段二六一地號土地，地目旱、面積
五八九七平方公尺，應有部分六分之五）准予分割，分割方法：
由兩造按應繼分各四分之一之比例保持共有（即兩造各分得應有
部分二十四分之五）。
　　事實及理由
一、上訴人主張：被繼承人徐屏為兩造之父，於民國（下同）91
    年5 月19日死亡，遺有坐落屏東縣內埔鄉○○○段261 地號
    、地目旱、面積5897平方公尺、權利範圍應有部分5/6 之土
    地一筆（下稱系爭土地），徐屏死亡後兩造已就上開遺產辦
    理繼承登記，而就該遺產成立公同共有關係。被繼承人於死
    亡前，曾於88年12月23日由見證人兼代筆人徐佩珊及其他見
    證人崔志華、崔沈士章製作代筆遺囑，並經原審法院公證處
    認證，內容載明系爭土地由上訴人一人單獨繼承，證人徐佩
    珊雖稱遺囑已經先父取回並當場撕毀，但卻未提出先父在取
    回遺囑之收據上記載撕毀字樣之證明，尚難採信，況撕毀與
    撤回不能等同視之，故依先父遺囑所示，並扣除其餘繼承人
    即被上訴人之特留分後，上訴人之應繼分為5/8 ，為此請求
    確認上訴人之應繼分並分割遺產等語。並聲明：(一)確認上訴
    人就兩造公同共有之被繼承人徐屏之上開遺產，有5/8 之應
    繼分；(二)請求分割該遺產。
二、被上訴人則以：兩造之被繼承人徐屏固曾於88年12月23日由
    見證人兼代筆人徐佩珊及見證人崔志華、崔沈士章等人製作
    代筆遺囑，並經原審法院公證處認證。惟查，該代筆遺囑經
    認證後，即交由徐佩珊保管。嗣於90年4 月5 日下午1 時45
    分許，被繼承人徐屏親自至徐佩珊代書事務所表示因上訴人
    不孝順，其不願將系爭土地由上訴人一人單獨繼承，因此向
    徐佩珊取回該遺囑，並當場撕毀。被繼承人徐屏既向徐佩珊
    取回遺囑並當場撕毀，依法該遺囑視為撤回，上訴人依該遺
    囑內容請求確認其應繼分為5/8 ，即無理由。又被繼承人之
    遺囑既經撤回，系爭土地自應由兩造共同繼承，各人之法定
    應繼分比例為1/4 ，故就系爭土地應各有5/24之應有部分等
    語，資為抗辯，並聲明：上訴人之訴駁回。
三、原審判決上訴人部分勝訴，部分敗訴，上訴人對敗訴部分不
    服，於本院聲明：(一)原判決不利於上訴人部分廢棄。(二)請求
    確認上訴人就兩造公同共有之被繼承人徐屏之遺產（坐落屏
    東縣內埔鄉○○○段261 地號，權利範圍5/6 之土地），有
    5/8 之應繼分，並請求分割。(三)第一審廢棄部分及第二審訴
    訟費用由被上訴人負擔。
    被上訴人答辯聲明：(一)上訴駁回。(二)訴訟費用由上訴人負擔
    。
四、兩造不爭執事項：
  (一)被繼承人徐屏為兩造之父，於91年5 月19日死亡，遺有坐落
    屏東縣內埔鄉○○○段261 地號，地目旱、面積5897平方公
    尺，權利範圍應有部分5/6 之土地一筆（下稱系爭土地），
    兩造為徐屏之合法繼承人，已就系爭土地辦妥繼承登記成立
    公同共有關係。
  (二)徐屏並未以遺囑禁止繼承人分割遺產，兩造亦未以契約禁止
    分割遺產，系爭遺產亦無不能分割之情形，惟兩造就分割方
    法迄未能達成協議。
  (三)徐屏生前曾於88年12月23日由見證人兼代筆人徐佩珊及其他
    見證人崔志華、崔沈士章等人製作代筆遺囑，並經原審法院
    公證處認證，內容載明系爭土地由上訴人一人單獨繼承。
  (四)上開各情經兩造當庭確認為不爭執事項（見一審卷第142-14
    3 頁、本院卷第32頁），並有被繼承人徐屏之除戶戶籍謄本
    、被上訴人之戶籍謄本、繼承系統表、系爭土地登記謄本、
    代筆遺囑書影本各1 份在卷可稽，復據原審調閱原審法院公
    證處88年度認字第3159號卷宗核閱屬實，應堪信為真實。
五、上訴人主張依上開被繼承人徐屏所立之代筆遺囑內容，系爭
    土地應由上訴人一人單獨繼承，而扣除被上訴人之特留分後
    ，上訴人就系爭土地之應繼分為5/8 云云，則為被上訴人所
    否認，並以前詞置辯。則本件之爭點為：(一)系爭遺囑是否有
    效？(二)兩造就系爭土地之應繼分比例為何？(三)系爭遺產應如
    何分割？茲分敘如下：
  (一)按遺囑人故意破毀或塗銷遺囑，或在遺囑上記明廢棄之意思
    者，其遺囑視為撤回，民法第1222條定有明文。而破毀，謂
    有形的毀壞遺囑之一切行為，包括焚燬、撕碎、截斷或切去
    一部份之行為。
  (二)經查，系爭代筆遺囑因需經法院認證而作成一式三份，經認
    證後，一份放在法院公證處，二份交由代書即見證人兼代筆
    人徐佩珊保管，嗣徐屏於90年4 月5 日至徐佩珊住處向其取
    回該二份保管之代筆遺囑，並當場撕碎等情，業據證人徐佩
    珊於原審到庭結證屬實，並證稱「90年4 月5 日我記得是星
    期六。有一份收據。（提示證一原審卷第48頁，是否指這份
    收據？）是的。徐屏大女兒下午開車載徐屏來我們家，我們
    家跟我們事務所是在一起的，徐屏很生氣的說那份遺囑不要
    給他兒子了，他跟我爸爸說他的兒子媳婦都沒有照顧他，他
    敘述說他兒子媳婦沒有照顧他的身體，他每半年領的半年餉
    二十幾萬，他兒子媳婦會把它拿走，拿去花用。他說遺囑不
    要給他兒子了，他是重男輕女的人，但是他認為還是他的女
    兒會照顧他，所以他要把遺囑拿回去。我把兩份遺囑拿給他
    ，請他簽證一的收據給我作為憑證，以保障我自己，後來我
    把兩份遺囑拿給他之後，我們再聊一下天，他一直講一直哭
    ，後來他就當場把兩份遺囑撕掉，把撕掉的那些遺囑碎片帶
    走，當時遺囑是放在信封裡面，是我把遺囑裝在信封裡面交
    給他，他還有講說這份遺囑他要作廢，他不要了。．．．我
    還有問徐屏是否應該跟乙○○講說你已經把遺囑撕掉了，他
    說不需要跟乙○○講，他說那是他的財產，他要給誰是他的
    自由。徐屏還有談到說從他公證（應為認證之誤）遺囑到那
    天來我的事務所中間，他兒子對他不好，他病得很嚴重的時
    候他才請乙○○告訴他的女兒，他女兒才會帶他去醫院看病
    ，也說他住家環境不好，他跟他兒子乙○○一起住，他說他
    兒子乙○○沒有請人照顧他，把他弄得不成人形，我們跟乙
    ○○很熟，不好意思去問他為何把爸爸照顧成這樣。（為什
    麼撕掉了，沒有在收據上寫說撕掉了？）當時是先寫好證一
    的收據之後，我就把兩份遺囑交給徐屏，徐屏拿了遺囑之後
    ，跟我父母聊天，在聊天當中他就把遺囑撕掉了，一面哭一
    面撕，我當時也不好意思再拿給徐屏簽在收據上說他把遺囑
    當場撕毀。（徐屏的簽名與收據上的簽名是否相同？）當然
    是徐屏本人簽的，我要保障自己的權益，我連手印都要叫徐
    屏蓋了，因為我跟他們家裡的兄弟姊妹都認識，我不想因此
    而得罪他們。」等語（見一審卷第105-109 頁）。
  (三)上開證人與兩造皆屬朋友關係，且與上訴人亦熟識，被繼承
    人即遺囑人徐屏亦將除公證處保存以外之所有代筆遺囑原本
    均交由上開證人保管，顯示證人徐佩珊亦深獲得徐屏之信任
    ，是證人徐佩珊應無杜撰證詞之必要。又證人徐佩珊親自見
    聞徐屏書立遺囑及破毀遺囑之過程，能為詳盡、清楚之描述
    ，復經其到庭具結，其所為證詞堪予採信。由上情觀之，足
    見被繼承人即遺囑人徐屏有破毀遺囑之故意，且有破毀遺囑
    之行為。依前開法條規定，系爭遺囑已因徐屏嗣後撕毀之行
    為而視為撤回，該遺囑即屬無效。是被上訴人抗辯系爭遺囑
    被徐屏撕毀而視為撤回，即屬可採。
  (四)至上訴人主張遺囑之撤回須由遺囑人向法院公證處和書記官
    公開在場或以書面撤回始符合撤回規定云云，惟依前開法條
    說明，遺囑之破毀並無限制須向公證處為之或以書面為之，
    只需遺囑人本身有破壞遺囑（撕碎、焚燬、截斷等）之故意
    及破壞之行為即屬之，是上訴人上開主張與法條規定意旨不
    符，尚難採取。
  (五)被繼承人徐屏所立之代筆遺囑既經其撕毀而視為撤回，則本
    件已無遺囑指定之應繼分，既無指定應繼分，則應依法定應
    繼分決定各繼承人即兩造所得繼承之比例。民法就繼承人應
    繼分之計算，於第1141條前段規定，同一順序之繼承人有數
    人時，按人數平均繼承。本件兩造均為被繼承人徐屏之子女
    ，依民法第1138條第1 款規定，均為法定第一順序繼承人，
    又依前開說明，同一順序之繼承人有數人時，按人數平均繼
    承，是本件兩造即應平均繼承遺產即系爭土地，每人之應繼
    分即各為1/4 。上訴人請求確認其應繼分為5/8 ，尚屬無據
    ，不應准許。
六、按繼承人有數人時，在分割遺產前，各繼承人對於遺產全部
    為公同共有；繼承人得隨時請求分割遺產，但法律另有規定
    或契約另有訂定者，不在此限，此為民法第1151條、第1164
    條所明定。按共有物分割之方法不能協議決定者，法院得因
    各共有人之聲請命為以原物分配於各共有人或變價共有物，
    以價金分配於各共有人，民法第824 條第2 項定有明文，又
    公同共有物分割之方法，除法律另有規定外，應依關於共有
    物分割之規定，此觀同法第830 條第2 項規定自明。本件兩
    造均為被繼承人徐屏之直系血親卑親屬，乃合法繼承人，被
    繼承人徐屏遺有系爭土地，上訴人以遺產分割為由終止兩造
    間之公同共有關係，並主張被繼承人並未以遺囑禁止分割遺
    產，兩造對系爭遺產並無約定不為分割，且系爭遺產亦無不
    能分割之情形，惟未能協議分割等情，既屬實情，則上訴人
    請求分割遺產，自屬有據。茲審酌261 地號土地尚有第三人
    許淑錚與兩造共有，兩造公同共有之權利範圍為應有部分
    5/6 ，許淑錚之應有部分為1/6 ，而上訴人就系爭土地公同
    共有之權利現正在拍賣中，此據原審調閱原審法院95年度執
    字第2463號執行卷宗查核屬實，參酌兩造均表示分割後願意
    保持分別共有，為免法律關係趨於複雜，並能迅速、適宜解
    決當事人之紛爭，本院認以原物按兩造之應繼分各1/4 比例
    分配，使兩造就繼承之土地成立分別共有關係，較符合兩造
    利益，依此分割結果，兩造就系爭土地之應有部分各為5/24
    。原審所為判決，並無不當，上訴意旨求予廢棄改判，為無
    理由，應予駁回。
    又，原判決主文第1 項有語意不明之處，爰予更正如主文第
    3 項所示。
七、本件事證已臻明確，兩造其餘攻擊防禦方法，經核與判決結
    果不生影響，爰不予論述。上訴人聲請傳訊證人邊樹藩，欲
    證明被上訴人三人將徐屏藏起來，不讓上訴人與徐屏見面，
    等到伊見到徐屏後，徐屏已病危等情，核亦與判決結果不生
    影響，故無必要。上訴人另於言詞辯論期日始具狀聲請訊問
    證人楊謨良，欲證明被上訴人照顧徐屏有不週之情形，核亦
    與判決之結果不生影響，且與民事訴訟法第276 條之規定有
    違，亦無必要，併此明。
八、據上論結，本件上訴為無理由，依民事訴訟法第449 條第1
    項、第78條，判決如主文。
中　　華　　民　　國　　96　　年　　9 　　月　　5 　　日
                              家事法庭
                                審判長法官   蔡文貴
                                法      官   徐文祥
                                法      官   黃科瑜
以上正本證明與原本無異。
如對本判決上訴，須於判決送達後20日內向本院提出上訴狀，其
未表明上訴理由者，應於上訴後20日內向本院提出上訴理由書（
均須按他造當事人之人數附繕本）。上訴時應提出委任律師或具
有律師資格之人之委任狀，並依附註條文規定辦理。
中　　華　　民　　國　　96　　年　　9 　　月　　6 　　日
　　　　　　　　　 　 　　　　　書  記  官　 葉淑華
附註：
民事訴訟法第466條之1：
對於第二審判決上訴，上訴人應委任律師為訴訟代理人，但上訴
人或其法定代理人具有律師資格者，不在此限。
上訴人之配偶、3 親等內之血親、2 親等內之姻親，或上訴人為
法人、中央或地方機關時，其所屬專任人員具有律師資格並經法
院認為適當者，亦得為第三審訴訟代理人。第1 項但書及第2 項
情形，應於提起上訴或委任時釋明之。
                                                 w
